臺灣高等法院民事判決
                                  108年度上更一字第113號
上  訴  人    張鈞翔  

              林進花  
              張桓耀  
共      同
訴訟代理人    林銘龍律師
被 上訴 人    張幸進  

訴訟代理人    林玠民律師
上列當事人間請求損害賠償事件，上訴人對於中華民國103年1月
28日臺灣士林地方法院102年度重訴字第5號第一審判決提起上訴
，經最高法院第一次發回更審，本院於109年3月4日言詞辯論終
結，判決如下：
    主  文
原判決關於命上訴人給付各逾新臺幣壹佰捌拾肆萬肆仟參佰貳拾
肆元本息部分，及該部分假執行之宣告，暨該部分訴訟費用之裁
判均廢棄。
上開廢棄部分，被上訴人在第一審之訴及假執行之聲請均駁回。
廢棄改判部分之第一、二審及發回前第三審訴訟費用，由被上訴
人負擔。
    事實及理由
一、被上訴人主張：伊與訴外人張幸一、張幸二、張幸三（下合
    稱張幸一等3人）為兄弟，伊等父親為張秋來，於民國65年9
    月1日亡故。張幸三於97年8月1日過世，繼承人為上訴人及
    第一審共同被告張琬琳（下合稱乙○○等4人）。伊父張秋來
    於36年間出資購買坐落臺北市○○區0○段000地號土地（下稱
    系爭土地），於42年間贈與伊及兄長張幸一等3人，每人均
    享有4分之1權利，張秋來並代理伊將系爭土地辦理借名登記
    ，平均登記在張幸一等3人名下，伊與兄弟間成立借名登記
    法律關係（下稱系爭借名登記契約）。伊前依系爭借名登記
    契約終止返還請求權及繼承之法律關係，請求乙○○等4人將
    系爭土地應有部分各17,024分之177所有權移轉登記予伊，
    經原法院以101年度重訴字第91號判決（下稱第91號判決）
    勝訴確定在案。詎張幸一、張幸二及乙○○等4人早於100年12
    月19日將系爭土地所有權應有部分2分之1以新臺幣（下同）
    2億4,560萬元售予訴外人陳世煌，並辦理移轉登記完竣，致
    無法返還。上訴人應各賠償伊511萬6,667元，扣除上訴人以
    伊出售坐落新北市○○區○○段○○○段00○0○00地號土地（下稱林
    口土地）所得之價款計算其應分得部分各抵銷200萬元外，
    尚應各給付伊311萬6,667元。爰依民法第226條第1項、第17
    9條規定，求為判命上訴人各給付311萬6,667元及自起訴狀
    繕本送達翌日起加計法定遲延利息之判決（原審為上訴人敗
    訴之判決，上訴人就其敗訴其中127萬2,343元本息部分聲明
    不服，提起上訴。至第一審共同被告張琬琳敗訴部分，未據
    其聲明不服；被上訴人請求超逾上開部分、上訴人其餘敗訴
    部分（即原審判命上訴人給付184萬4,324元本息部分），則
    業經原審、發回前本院判決駁回，非本院審理範圍。）。並
    答辯聲明：上訴駁回。
二、上訴人則以：張秋來生前購買多筆不動產，包括系爭土地在
    內，均贈與被上訴人及張幸一等3人（下合稱張幸一兄弟4人
    ），並借名登記於部分子女名下。其中坐落臺北市○○區○○段
    0○段000地號土地（下稱000地號土地）及其上同小段000號
    至000號房屋（即門牌號碼臺北市○○路○段0○0○0○○0號，與00
    0地號土地合稱內湖房地）；同小段000之0、000之0地號土
    地（下稱000之0等地號土地）；同市○○區○○段0○段000地號
    土地及其上門牌號碼同區○○路00巷00號0樓房屋（下稱北投
    房地，上述房地下合稱系爭不動產），借名登記於被上訴人
    名下。因被上訴人擅自出售系爭不動產獲利或獨領徵收補償
    金，乃與張幸一等3人於93年8月27日簽立備忘錄（下稱系爭
    備忘錄），約定各人名下不動產均各有4分之1權利，被上訴
    人放棄對系爭土地之權利，張幸一等3人放棄對系爭不動產
    之權利，達成換價協議，被上訴人就出售系爭土地之價金，
    已無從主張權利。縱認被上訴人得主張權利，伊以103年6月
    26日民事準備書㈠狀繕本送達為終止系爭不動產所有權各4分
    之1借名登記契約之意思表示，惟因系爭不動產業經出售或
    徵收，被上訴人返還已陷給付不能，伊自得依民法第226條
    第1項、第179條規定，與張琬琳對被上訴人就下列款項各主
    張4分之1權利：㈠內湖房地位於基隆河中山橋至成美橋河道
    整治工程用地範圍內之房屋拆遷補償金198萬4,080元、000
    地號土地核給○○區○○段00之00地號（下稱○○段00之00地號）
    抵價地出售價金179萬4,000元；㈡000之0等地號土地為○○路0
    段0巷道路拓寬工程用地之徵收補償金58萬6,291元；㈢北投
    房地出售價金72萬5,000元，合計上開債權額為508萬9,371
    元，伊每人分得127萬2,343元，並以之與被上訴人本件得請
    求之金額抵銷等語，資為抗辯。並上訴聲明：㈠原判決關於
    命上訴人給付各逾184萬4,324元本息部分廢棄。㈡上開廢棄
    部分，被上訴人在第一審之訴及假執行之聲請均駁回。
三、兩造不爭執事項（見本院前審卷二第49-50頁背面）：
  ㈠甲○○與張幸一、張幸二及乙○○等4人之被繼承人張幸三為兄弟
    ，張秋來為張幸一兄弟4人之父親。張幸三於97年8月1日過
    世，乙○○等4人均為張幸三之繼承人。甲○○於00年0月00日出
    生。
  ㈡張秋來於65年9月1日亡故，生前曾於36年購買系爭土地，並
    依借名登記關係將應有部分各3分之1分別登記為張幸一、張
    幸二、張幸三所有，嗣甲○○出生後，並將系爭土地贈與張幸
    一兄弟4人，兄弟4人因而就系爭土地成立借名登記法律關係
    。
  ㈢甲○○曾依借名登記終止後之法律關係，起訴請求乙○○等4人應
    將渠等因繼承取得系爭土地之應有部分各17,024分之177移
    轉登記予甲○○，經原法院以101年度重訴字第91號不動產所
    有權移轉登記事件受理後，於101年4月23日言詞辯論終結，
    並於同年5月23日判決甲○○勝訴確定在案，有第91號判決在
    卷可稽【見原審101年度士家調字第41號卷（下稱原審士家
    調卷）第10-12頁】。
  ㈣乙○○等4人前以張幸一兄弟4人於93年8月27日間簽署系爭備忘
    錄，共同約定甲○○已不得就系爭土地主張任何權利，上開第
    91號判決漏未斟酌前揭書證，依民事訴訟法第496條第1項第
    13款規定提起再審之訴，經原法院101年度再字第10號、本
    院102年度上字第547號判決駁回其再審之訴確定。
  ㈤系爭土地業經張幸一、張幸二及乙○○等4人以總價2億4,560萬
    元出售予第三人，並已辦理移轉登記完竣，第91號判決所示
    之甲○○請求權已陷於給付不能狀態。又乙○○等4人就上開買
    賣價金分得8,186萬6,667元，如依第91號判決所示乙○○等4
    人應返還系爭土地應有部分比例計算給付不能之損害賠償，
    乙○○等4人應各返還511萬6,667元予甲○○等情，有不動產買
    賣契約書（甲約）附卷可憑（見原審士家調卷第13-31頁）
    。
  ㈥內湖房地原登記為甲○○所有，嗣因000地號土地係臺北市政府
    工務局養護工程處辦理基隆河整治工程用地範圍內，關於第
    000號、第000號建物部分，甲○○分別獲核發拆遷補償費423
    萬2,704元、370萬3,616元，且獲配售2戶國宅；而000號土
    地則經臺北市政府於82年9月11日以區段徵收為原因移轉登
    記為臺北市所有，臺北市政府原應核發補償地價159萬7,400
    元，惟因甲○○於81年11月2日聲請核給抵價地，經臺北市○○
    地○○○○○○○○段00○00地號土地應有部分10萬分之1852；至關
    於第000號、第000號建物部分，甲○○為申請專案配售國宅，
    對臺北市政府提起行政訴訟，經臺北高等行政法院審理結果
    ，認臺北市政府關於第000號、第000號建物之拆遷補償費，
    業經臺北市政府實際合併核算於第000號、第000號建物拆遷
    補償費範圍內，且甲○○亦已放棄基於第000號、第000號建物
    所有權人所得申請專案配售國宅之權利為由，而於92年2月1
    4日以90年度訴字第4942號判決駁回甲○○所提訴訟，甲○○不
    服提起上訴，再經最高行政法院於93年5月26日以93年度判
    字第668號判決駁回上訴確定在案。另○○段00之00地號土地
    應有部分，甲○○以717萬6,000元之價格出售予第三人隆雲投
    資股份有限公司（下稱隆雲公司），並於89年10月6日移轉
    登記為隆雲公司所有等節，有臺北市政府工務局養護工程處
    88年5月7日北市工養權字第8861790400號書函、臺北市中山
    地政事務所異動索引表、臺北市政府地政局102年4月8日北
    市地用字第10230912800號函、徵收土地歸戶清冊、抵價地
    囑託登記清冊（○○區○○段）、基隆河中山橋至成美橋段河道
    整治地區區段徵收抵價地申請書、臺北市○○區○○段建築改良
    物登記簿、臺北市政府工務局水利工程處提供議員索取資料
    、臺北市政府工務局水利工程處102年5月22日北市工水計字
    第10262064500號函、臺北高等行政法院90年度訴字第4942
    號判決、最高行政法院93年度判字第668號判決、台北市土
    地登記簿、臺北市中山地政事務所104年9月2日北市中地籍
    字第10431512900號書函暨所附辦理移轉過戶登記相關資料
    、土地登記申請書、建築改良物買賣所有權移轉契約書等件
    附卷可憑（見原審卷第62-63頁、第66頁、第92頁、第95-99
    頁、第110-118頁、第130-136頁背面、第140-142頁背面、
    第251-252頁、本院前審卷一第200-247頁、卷二第98-101頁
    ）。
  ㈦000之0等地號土地所有權全部，原登記為甲○○所有，嗣因該
    土地位於臺北市政府興辦「○○路0段0巷道路拓寬工程」用地
    範圍，經臺北市政府於80年10月22日公告徵收，甲○○已於80
    年11月25日領取扣除土地增值稅後之補償金7萬8,228元、22
    6萬6,936元等情，有臺北市政府地政局102年5月20日北市地
    用字第10231337400號函暨所附補償地價清冊及領款收據在
    卷可稽（見原審卷第125-129頁）。
  ㈧北投房地所有權全部原登記為甲○○所有，嗣於81年2月21日以
    買賣為原因移轉登記為周大剛所有，甲○○因此取得買賣價金
    290萬元乙節，有土地、建物登記第二類謄本、臺北市中山
    地政事務所異動索引表在卷可稽（見原審卷第58-60頁）。
  ㈨林口土地原登記為甲○○所有，嗣分別於90年3月1日、同年1月
    12日均以買賣為原因移轉登記為賴榮昌所有，甲○○因此取得
    買賣價金3,218萬元，有地籍圖謄本、土地登記第二類謄本
    、說明書附卷可憑（見原審卷第27-31頁、第46頁）。
  ㈩張幸一兄弟4人於93年8月27日就包括系爭土地、林口土地在
    內等多筆不動產簽立系爭備忘錄，其上記載兩造兄弟約定列
    入本備忘錄之財產不論登記為何人所有，確認每人均有4分
    之1之應有部分或權利等語，有系爭備忘錄在卷可稽（見原
    審卷第24-26頁）。
四、被上訴人主張第91號判決所示上訴人應負擔之給付義務業已
    給付不能，上訴人依民法第226條第1項、第179條規定應各
    賠償511萬6,667元，扣除上訴人以伊出售林口土地所得售價
    各抵銷200萬元及未上訴之各184萬4,324元外，尚應各給付
    伊127萬2,343元云云，為上訴人所否認，並執前詞為辯，經
    查：
  ㈠被上訴人依民法第226條第1項、第179條規定，請求上訴人各
    給付被上訴人311萬6,667元，有無理由？
　⒈被上訴人主張其前以借名登記終止後之法律關係，起訴請求
    乙○○等4人應將渠等因繼承取得系爭土地之應有部分各17,02
    4分之177移轉登記予其，經原法院以第91號判決其勝訴確定
    ，惟系爭土地業經張幸一、張幸二及乙○○等4人以總價2億4,
    560萬元出售予第三人，並已辦理移轉登記完竣，其依第91
    號判決所示之請求權已陷於給付不能狀態，乙○○等4人就上
    開買賣價金分得8,186萬6,667元，如依第91號判決所示乙○○
    等4人應返還系爭土地應有部分比例計算給付不能之損害賠
    償結果，乙○○等4人應各返還511萬6,667元予其等情，為兩
    造所不爭執，已如前述。上訴人雖辯稱被上訴人與張幸一等
    3人於93年8月27日簽立系爭備忘錄，約定各人名下不動產均
    各有4分之1權利，被上訴人放棄對系爭土地之權利，張幸一
    等3人放棄對系爭不動產之權利，達成換價協議，被上訴人
    就出售系爭土地之價金，已無從主張權利云云。然細繹系爭
    備忘錄（見原審卷第24-26頁），其上並無任何張幸一兄弟4
    人間就系爭土地與系爭不動產達成換價協議之記載，僅約定
    於簽署系爭備忘錄後5日內，應依系爭備忘錄之約定及精神
    就以往及現有公產之分配、處理、互為找補等事項達成協議
    等節。且證人宋承駿（原名宋鎮昌）於另案即原法院94年度
    重訴字第16號所有權移轉登記事件（下稱第16號事件）亦證
    述：大家當時有說5日內還要繼續協商，張幸一、張幸二有
    說這只是備忘錄，要等到協議書真正完成才算達成真正的協
    議，簽完備忘錄後，之後還有3次協議，但張幸一等3人一見
    面就吵架根本無法談等語綦詳（見原審卷第83-84頁）。足
    見張幸一兄弟4人並未以系爭備忘錄就系爭土地、系爭不動
    產達成換價協議，上訴人抗辯被上訴人就系爭土地不得主張
    權利，自無可採。被上訴人依系爭借名登記契約終止返還請
    求權及繼承之法律關係，得請求將上訴人系爭土地應有部分
    各17,024分之177移轉登記為被上訴人所有，既經第91號判
    決確定，於兩造間即發生既判力，第91號判決所示被上訴人
    之請求權已陷於給付不能狀態，依該判決所示上訴人應返還
    系爭土地應有部分比例計算給付不能之損害賠償結果，上訴
    人應各返還511萬6,667元予被上訴人。扣除被上訴人已不爭
    執上訴人因其出售林口土地所得售價各得抵銷之200萬元，
    上訴人尚應返還被上訴人各311萬6,667元。則被上訴人依民
    法第226條第1項規定，請求上訴人各給付311萬6,667元，應
    屬有據。
　⒉又被上訴人依民法第226條第1項規定，請求上訴人分別給付3
    11萬6,667元，既有理由，關於被上訴人基於重疊合併，併
    依民法第179條規定為同一聲明部分，即毋庸再加以論究，
    附此敘明。
  ㈡上訴人所為之抵銷抗辯有無理由？
　  上訴人辯稱系爭不動產係張幸一兄弟4人依借名登記法律關
    係，登記為被上訴人名義，乙○○等4人就上開不動產有4分之
    1之權利，被上訴人擅自出售系爭不動產獲利或獨領徵收補
    償金，乙○○等4人就如不爭執事項㈥至㈧所示款項有4分之1之
    權利，即內湖房地之房屋拆遷補償金198萬4,080元、000地
    號土地核給○○段00之00地號抵價地出售價金179萬4,000元、
    000之0等地號土地之徵收補償金58萬6,291元、北投房地出
    售價金72萬5,000元，合計上開債權額為508萬9,371元，上
    訴人每人分得127萬2,343元，並以之與被上訴人得請求之12
    7萬2,343元抵銷，被上訴人已無可請求之金額等語。經查：
　⒈按借名登記之契約，其成立側重於借名者與出名者間之信任
    關係，性質與委任關係類似，應類推適用委任關係終止、消
    滅之規定。類推適用民法第549條第1項、第550條前段規定
    ，借名登記契約關係，因當事人之任何一方為終止意思表示
    或當事人一方死亡而消滅，是借名登記契約得終止而不終止
    ，其借名登記關係尚非當然消滅。又清償期，除法律另有規
    定或契約另有訂定，或得依債之性質或其他情形決定者外，
    債權人得隨時請求清償，債務人亦得隨時為清償。消滅時效
    ，自請求權可行使時起算，民法第315條、第128條亦有明文
    規定。借名登記契約終止或消滅後，借名人始得請求出名人
    或其繼承人返還借名登記之財產。至給付不能，係指清償期
    屆至，債權人得請求債務人給付，債務人不能依債之本旨為
    給付而言。次按二人互負債務，而其給付種類相同，並均屆
    清償期者，各得以其債務，與他方債務相抵銷，民法第334
    條第1項亦有明文。
　⒉系爭不動產係張幸一兄弟4人之父張秋來生前贈與其等，並借
    名登記於被上訴人名下，4人每人各有4分之1權利等情，業
    據證人即張幸一兄弟4人之同父異母兄弟劉英奇於另案即本
    院95年度重上字第52號事件證稱：因父親作主就○○○路土地
    與建商談妥合建，須配合騰空交付，故父親決定購買內湖土
    地供居住及公司營業，此大約55、56年間之事。系爭土地登
    記在張幸一等3人名下，內湖土地登記在被上訴人名下，互
    相牽制，張秋來的意思是所有財產張幸一兄弟4人每人各有4
    分之1權利，非登記於何人名下即為何人所有等語（見原審
    卷第238-240頁），及張幸一兄弟4人之二姊夫廖季芳證稱：
    系爭土地登記在張幸一等3人名下，內湖土地登記在被上訴
    人名下，伊非常確定張秋來夫妻之意思是所有財產不管登記
    兄弟何人名下，實際上都是張幸一兄弟4人均分，我確定張
    幸一兄弟4人是同意這個結論後才於系爭備忘錄上簽名等語
    明確（見原審卷第245-247頁），並有系爭備忘錄附卷可憑
    （見原審卷第24-26頁），堪認上訴人主張兩造間就系爭不
    動產成立借名登記契約，借名登記於被上訴人名下，應係屬
    實。
　⒊雖證人許慧星於另案即原法院第16號事件證述：「當時大家
    簽名的時候，簽名的時間是8月26日晚上10點10分，當時都
    還沒有簽備忘錄，大家只是簽名出席而已，上面所載『不論
    產權登記為何（依備忘錄）附表結論：所有財產4兄弟均分
    全部分成4份，四分之一所有權』是在甲○○、周美華、宋鎮昌
    都離開以後，是張幸一的太太口述我寫的，寫完他就收走了
    。」等語（見原審卷第91頁）。然依證人劉英奇證述：系爭
    備忘錄結論不論產權登記為何，所有財產四兄弟均分，全部
    分成肆份，此4分之1的大原則早就定了，大家沒有意見，但
    對於細節如何執行有爭執，我是在93年8月27日凌晨3點多簽
    名（指系爭備忘錄），在93年8月26日晚上10點10分就所有
    財產四兄弟均分的結論就已出來，但就具體例如費用開支之
    金額、收入的金額有所爭執而已。結論寫明以後再交給大家
    傳閱等語（見原審卷第241-242頁）及證人廖季芳上開證述
    之情詞（見原審卷第247頁）觀之，足徵張幸一兄弟4人業已
    就不論產權登記為何，所有財產四兄弟均分，各有4分之1權
    利乙節達成共識，僅係就執行細節尚有爭執，則不論系爭備
    忘錄之結論係何時記載於其上，均不影響張幸一兄弟4人就
    系爭土地、系爭不動產同意4人各有4分之1權利之事實。
　⒋被上訴人辯稱系爭備忘錄明確記載：「一、下列登記各人名
    下之財產提出兄弟各4分之1分享：土地標示：○○區○○段○○段
    000地號...」，惟將原列記之「○○區000地號土地」、「○○
    路○段○、○、○號房屋被市府徵收，有領補償金價額若干？並
    配國宅（空白）間及000-0、000-0土地（此應係000-0、000
    -0地號土地之誤載）道路拓寬悉被徵收領有（空白）元請甲
    ○○提報」刪除，可知系爭土地列入借名登記之財產範圍，而
    內湖房地、徵收補償金及國宅認購權不列入借名登記之財產
    範圍，自無分享4分之1所有權可言云云。惟兩造間就系爭不
    動產成立借名登記契約，借名登記於被上訴人名下，張幸一
    兄弟4人就系爭不動產同意4人各有4分之1權利等情，已如前
    述。而張幸一兄弟4人就系爭備忘錄之執行細節尚有爭執，
    並約定於簽署系爭備忘錄後5日內，應依系爭備忘錄之約定
    及精神就以往及現有公產之分配、處理、互為找補等事項達
    成協議等節，業據證人劉英奇證述綦詳（見原審卷第241-24
    2頁），並有系爭備忘錄可證（見原審卷第26頁），且參系
    爭備忘錄上開遭刪除之記載部分（見原審卷第24頁），均係
    系爭不動產已經被上訴人出售或經徵收補償、獲配國宅部分
    ，而關於金額、間數部分以空白或問號代之，待被上訴人提
    報售價或補償金額、獲配國宅間數之狀態，顯見張幸一兄弟
    4人於簽立系爭備忘錄時，就系爭不動產出售或經徵收補償
    、獲配國宅之數額、間數尚屬不明且有爭執，尚待討論確認
    。依上所述，堪認其等縱將系爭不動產部分列記於系爭備忘
    錄附表後再予以刪除，應係於討論過程中因有所爭執而為。
    佐以000地號土地係於56年9月30日以買賣為原因登記於被上
    訴人名下，有台北市土地登記簿在卷可稽（見原審卷第252
    頁），而被上訴人係於00年0月00日出生，此為兩造所不爭
    ，該時被上訴人僅係15歲之未成年人，當無資力購入000地
    號土地，000地號土地應為張秋來出資購買贈與張幸一兄弟4
    人，而屬借名登記之財產，益徵系爭備忘錄就系爭不動產所
    為之劃線刪除，顯非係為將系爭不動產排除於借名登記之財
    產範圍外所為，自難僅以此即遽認張幸一兄弟4人將系爭不
    動產排除於借名登記之財產範圍外。是被上訴人辯稱內湖房
    地、徵收補償金及國宅認購權不列入借名登記之財產範圍，
    自無分享4分之1所有權可言，不足憑採。
　⒌兩造間就系爭不動產既成立借名登記契約，借名登記於被上
    訴人名下，被上訴人、張幸一、張幸二及乙○○等4人就系爭
    不動產各有4分之1權利，而上訴人已於103年6月26日以民事
    準備書㈠狀繕本送達為終止系爭不動產所有權各4分之1借名
    登記契約之意思表示，該書狀並於103年7月7日送達於被上
    訴人，有民事準備書㈠狀、中華郵政掛號郵件收件回執附卷
    可憑（見本院前審卷一第41-44頁、本院卷第109頁），足認
    系爭不動產之借名登記契約於103年7月7日生終止之效力。
    上訴人自得依借名登記關係終止後之返還請求權，請求被上
    訴人返還系爭不動產4分之1權利。惟因內湖房地係臺北市政
    府工務局養護工程處辦理基隆河整治工程用地範圍內，被上
    訴人分別獲核發房屋拆遷補償費423萬2,704元、370萬3,616
    元，且獲配售2戶國宅；而000地號土地則經臺北市政府於82
    年9月11日以區段徵收為原因移轉登記為臺北市所有，臺北
    市政府原應核發補償地價159萬7,400元，惟因被上訴人於81
    年11月2日聲請核給抵價地，經臺北市○○地○○○○○○○○段00○00
    地號土地應有部分10萬分之1852，復經被上訴人以717萬6,0
    00元之價格出售予第三人隆雲公司，並於89年10月6日移轉
    登記為隆雲公司所有。000之0等地號土地因位於臺北市政府
    興辦「○○路0段0巷道路拓寬工程」用地範圍，經臺北市政府
    於80年10月22日公告徵收，被上訴人已於80年11月25日領取
    扣除土地增值稅後之補償金7萬8,228元、226萬6,936元。北
    投房地於81年2月21日以買賣為原因移轉登記為周大剛所有
    ，被上訴人因此取得買賣價金290萬元等情，為兩造所不爭
    ，上訴人請求返還系爭不動產之4分之1權利已因被上訴人將
    系爭不動產出售或遭徵收而陷給付不能，上訴人自得請求被
    上訴人給付系爭不動產變價所得。上訴人與張琬琳就系爭不
    動產變價後之價金有4分之1之權利，經計算結果：內湖房地
    房屋拆遷補償金198萬4,080元、000地號土地核給○○段00之0
    0地號抵價地出售價金179萬4,000元；000之0等地號土地徵
    收補償金58萬6,291元；北投房地出售價金72萬5,000元，合
    計上開債權額為508萬9,371元。則上訴人每人分得127萬2,3
    43元，被上訴人自應給付上訴人每人各127萬2,343元。
　⒍被上訴人另辯稱借名登記關係之成立除側重於借名者與出名
    者間之信任關係外，更連結於成立借名登記關係之物，當此
    項成立借名登記關係之物脫離出名者之所有權時，借名登記
    關係即失所附麗，系爭不動產係約於80年間經處分或徵收，
    該時已非登記於被上訴人名下，該借名登記契約即告終止，
    上訴人之請求權於該時即得請求，故其至遲於97年間請求權
    即罹於時效，而系爭土地係於100年12月出售予第三人，至1
    01年方為適於抵銷之債權，上訴人抵銷之主張不符民法第33
    7條規定要件，與法不合云云。然借名登記契約關係，因當
    事人之任何一方為終止意思表示或當事人一方死亡而消滅，
    蓋其成立係側重於借名者與出名者間之信任關係，與其借名
    登記之標的本身是否消滅或移轉所有權予第三人無涉，且於
　　借名登記契約終止或消滅後，借名人始得請求出名人或其繼
    承人返還借名登記之財產。本件系爭不動產之借名登記契約
    經上訴人於103年7月7日終止，已如前述，上訴人自終止該
    借名登記契約後始得行使其系爭不動產4分之1權利返還請求
    權，故清償期於此時始屆至，堪認上訴人就系爭不動產之返
    還請求權迄今均未罹於15年時效，上訴人所為抵銷之主張，
    要無民法第337條規定適用之餘地。被上訴人上開所辯，自
    不足採。
  ⒎綜上所述，兩造所互負上開之債務，給付種類均為金錢債權
    ，且已屆清償期，又無其他不適合抵銷之情狀，上訴人主張
    上開債務相互抵銷，核無不合，應予准許。準此計算結果，
    經上訴人各以127萬2,343元債權與被上訴人本件各得請求之
    金額311萬6,667元為抵銷後，上訴人僅應各給付184萬4,324
    元予被上訴人（計算式：311萬6,667元－127萬2,343元＝184
    萬4,324元）。被上訴人逾此金額之請求，不應准許。
五、從而，被上訴人依民法第226條第1項規定，請求上訴人各給
    付184萬4,324元，及自起訴狀繕本送達翌日即101年11月30
    日起至清償日止，按週年利率5%計算之利息，為有理由，應
    予准許，逾此範圍之請求，為無理由，不應准許。原審就超
    過上開應准許部分（即127萬2,343元本息部分），為上訴人
    敗訴之判決，尚有未洽。上訴意旨指摘原判決此部分不當，
    求予廢棄改判，為有理由，爰由本院廢棄改判如主文第2項
    所示。
六、本件事證已臻明確，兩造其餘攻擊防禦方法及所提證據，經
    審酌，核與本件判決結果不生影響，爰不再逐一論列，併此
    敘明。
七、據上論結，本件上訴為有理由，依民事訴訟法第450條、第7
    8條、第85條第1項前段，判決如主文。 　　
中　　華　　民　　國　　109 　年　　3 　　月　　25　　日
                  民事第十二庭  
                      審判長法  官  陳秀貞
                            法  官  邱景芬
                            法  官  蔡世芳
正本係照原本作成。
上訴人不得上訴。
被上訴人如不服本判決，應於收受送達後20日內向本院提出上訴
書狀，其未表明上訴理由者，應於提出上訴後20日內向本院補提
理由書狀（均須按他造當事人之人數附繕本）上訴時應提出委任
律師或具有律師資格之人之委任狀；委任有律師資格者，另應附
具律師資格證書及釋明委任人與受任人有民事訴訟法第466條之1
第1項但書或第2項（詳附註）所定關係之釋明文書影本。
中　　華　　民　　國　　109 　年　　3 　　月　　25　　日
  　　　　　　　　　　　　　書記官  何敏華
附註：
民事訴訟法第466條之1（第1項、第2項）：
對於第二審判決上訴，上訴人應委任律師為訴訟代理人。但上訴
人或其他法定代理人具有律師資格者，不在此限。
上訴人之配偶、三親等內之血親、二親等內之姻親，或上訴人為
法人、中央或地方機關時，其所屬專任人員具有律師資格並經法
院認為適當者，亦得為第三審訴訟代理人。